臺灣高等法院臺中分院刑事判決　　　　　　　　　　九十年度上易字第二四六九號
　　上　訴　人
　　即　被　告　丙○○
　　選任辯護人　顏福楨
右上訴人即被告因背信案件，不服臺灣臺中地方法院八十九年度易字第三五二九號，
中華民國九十年九月十九日第一審判決（起訴案號：臺灣臺中地方法院檢察署八十八
年度偵字第二０四二五號），提起上訴，本院判決如左：
      主  文
上訴駁回。
      事  實
一、丙○○於民國八十二年五月間，以其妻洪秋金名義與丁○○（業經原審判決無罪
    確定，係以其妻邱李景花名義）及甲○○、戊○○、林許素珠、林煌然、梁永映
    等人合組陛如股份有限公司（以下稱陛如公司，設臺中縣太平市○○○○路九號
    一樓），營業項目為「1.各種豆腐、豆干、油豆腐、豆皮、豆皮絲、豆包、素雞
    、豆腐製品、豆類食品及有關添加物之製造加工買賣。2.各種農產品（香菇、金
    針、玉米、草菇、竹筍）加工處理買賣。3.各種水產品（海帶絲、結、海龍、泡
    魷魚、鳥蛋、甜不辣）加工處理。4.各種肉類、魚類、食品罐頭等之買賣及生鮮
    超級市場之經營。5.前各項有關產品之進出口貿易業務及代理。6.代理前各項國
    內外廠商產品報價投標及經銷業務」，由甲○○擔任該公司之代表人，自八十四
    年年初開始正式營運起，即委由丙○○擔任總經理為陛如公司處理事務。詎丙○○於八十五年八月間，卻另以其妻洪秋金名義與丙○○之母林謝金、岳母洪陳煌
    、妻妹洪春蓉、妻弟洪志卿另行成立金香鎂有限公司（以下稱金香鎂公司，設臺
    中縣太平市○○路二一一巷十號），營業項目除增加「各種飲料（豆漿、鋁箔包
    、碳酸飲料、果汁、茶）加工處理包裝買賣」外，其餘營業項目均與陛如公司上
    開營業項目相同，並由丙○○任代表人。嗣於八十八年二月間，丙○○竟意圖為
    第三人金香鎂公司不法之利益，同時以陛如公司、金香鎂公司名義，申請參加國
    防部福利總處中部地區管理處（下稱福利總處）八十八年度二類副食品黃豆製品
    標案之投標，經福利總處派員訪廠、審查資格均合格後，丙○○於同年三月九日
    同時以陛如公司、金香鎂公司名義參加投標，並將陛如公司第一次標價定為新臺
    幣（下同）四百七十八元，金香鎂公司之標價則定為較低之四百六十五元，經四
    次減價後，在第五次填載標價時，將陛如公司之標價定為三百九十八元，金香鎂
    公司之標價則定為三百九十元，而為違背其受託謀取陛如公司利益之任務行為，
    經比價後，由金香鎂公司及另一競標之榮洲食品股份有限公司以標價均為三百九
    十元進入底價而得標，陛如公司則因標價較高而未得標，致未能以自己公司名義
    逕行出貨，而生損害於陛如公司之利益。
二、案經陛如公司訴請臺灣臺中地方法院檢察署檢察官偵查起訴。
      理  由
一、訊據上訴人即被告丙○○固不坦承有受陛如公司委任擔任總經理而為陛如公司處
    理事務，及其另行成立金香鎂公司，並嗣後以金香鎂公司及陛如公司名義同時參
    加福利總處投標，由金香鎂公司得標之事實，然矢口否認有何背信之犯行，辯稱
    ：金香鎂公司設立後並未實際營業，而係交由乙○○經營，其亦未曾參與金香鎂
    公司之營運，因陛如公司於八十七年間供貨予福利總處之期間內，曾因衛生檢查
    不合格遭福利總處處以暫停供貨之處分，唯恐陛如公司在資格審查時被淘汰，故
    才以金香鎂公司做預備參加投標，資格審查通過後，亦擬以陛如公司及金香鎂公
    司二家參與投標，如均得標，而以陛如公司出貨，則能增加陛如公司之獲利，其
    已獲陛如公司其餘股東之同意並以金香鎂公司名義參與投標，且金香鎂公司得標
    後，於陛如公司結束營業前，貨仍由陛如公司供應，貨款亦均轉交陛如公司，其
    並無不法利益之意圖云云。惟查：右揭犯罪事實，業據告訴人陛如公司代表人甲○○指訴甚詳，核與證人即同為陛如公司股東之戊○○證述情節相符，並有國防
    部福利總處中部地區管理處八十八年十一月十九日（八八）力忠字第一二四○號
    函送之該福利總處八十八年度開標（比議價）紀錄、告訴人陛如公司公司執照、
    營利事業登記證各乙紙、經濟部中部辦公室九十年八月二十日經（九○）中辦三
    管字第○九○三○九二○四○號函送之金香鎂公司核准設立登記函、設立登記事
    項卡、股東名單、公司章程、公司變更登記事項卡附卷可稽。被告雖辯稱金香鎂
    公司設立後，並未實際從事生產、營業云云；然查被告所另行設立之金香鎂公司
    於八十八年二月間提出參與福利總處八十八年度二類副食品黃豆製品標案之請求
    後，曾由福利總處於八十八年二月二十四日派員至金香鎂公司所在地實地訪查，
    訪查結果認金香鎂公司之生產設施「生產機具齊全、適用，自行生產」、有關市
    售（出貨）狀況「相符」、其原料成品則「原料、成品充足」等情，有該福利總
    處九十年四月十七日（九○）力仁字第○四○○號函送之國防部福利總處訪查副
    食品供應工廠紀錄表在卷可資佐證，顯見金香鎂公司於八十八年三月九日參與福
    利總處第二類副食品黃豆製品之投標前，確有生產、營業之事實無疑，被告辯稱
    金香鎂公司設立後並未實際生產、營業云云，已不足採信。又雖證人乙○○於本
    院調查中證稱金香鎂公司之設備均其在經營使用，被告並未在金香鎂公司任職云
    云；然徵之該證人為被告之弟，其證詞難免偏頗，且其彼此間互為掩護出貨，致
    陛如公司受損害，尤有可能。再被告另辯稱因陛如公司於八十七年間供貨予福利
    總處之期間內，曾因衛生檢查不合格遭福利總處處以暫停供貨之處分，唯恐陛如
    公司在資格審查時被刷下，故才以金香鎂公司做預備參加投標云云；然查，福利
    總處在實際投、開標（比議價）前，會先派員就參與投標廠商進行訪廠，此參諸
    前揭福利總處九十年四月十七日（九○）力仁字第○四○○號函送之國防部福利
    總處訪查副食品供應工廠紀錄表已明，則陛如公司是否會在資格審查時即遭淘汰
    ，於八十八年三月九日投、開標前應即已知悉，陛如公司既能順利通過資格審查
    ，何須以金香鎂公司為預備？況被告如係欲以金香鎂公司為陛如公司之預備而參
    加投標，理應將金香鎂公司之標價定為略高於陛如公司，以使陛如公司順利得標
    為優先，然依前揭國防部福利總處中部地區管理處八十八年十一月十九日（八八
    ）力忠字第一二四○號函送之該福利總處八十八年度開標（比議價）紀錄所示，
    被告在以陛如公司及金香鎂公司名義參加投標時，於第一次標價時，係將陛如公
    司之標價定為四百七十八元、金香鎂公司之標價則定為四百六十五元；於第二次
    標價時，將陛如公司之標價定為四百五十八元、金香鎂公司之標價則定為四百四
    十五元；於第三次標價時，係將陛如公司之標價定為四百三十八元、金香鎂公司
    之標價則定為四百二十五元；於第四次標價時，係將陛如公司之標價定為四百十
    八元、金香鎂公司之標價則定為四百零五元；於第五次標價時，係將陛如公司之
    標價定為三百九十八元、金香鎂公司之標價則定為三百九十元，其前後五次所定
    之標價，陛如公司均較金香鎂公司為高，而被告於原審審理中復自承八十八年三
    月九日同時以陛如公司、金香鎂公司名義參加福利總處第二類副食品黃豆製品投
    標時，陛如公司及金香鎂公司之標價均係由其決定，足見被告乃係以由金香鎂公
    司得標為其首要之考量，並無以金香鎂公司為陛如公司之預備之意甚明，被告上
    開所辯，亦不足採。至金香鎂公司得標後迄陛如公司八十八年六月十日結束營業
    ，乃至陛如公司於同年七月十日轉讓與他人之前，雖仍有由陛如公司生產，以金
    香鎂公司名義供貨至福利總處，再由金香鎂公司收取貨款轉交陛如公司之事實；
    然在商業經營常態上，陛如公司與金香鎂公司原即無互相從屬關係，兩公司之獲
    利亦無相互流通之可能，則陛如公司既無法以自己名義出貨，於營業利益上已不
    能認為無損失，且本件金香鎂公司因被告前開舉措，正好能於被告棄陛如公司不
    顧時，名正言順以自己名義出貨予福利總處，而獲取穩定利益，故被告事後辯稱
    無為金香鎂公司不法利益之意圖，亦不足採信。再者，證人丁○○於本院雖證稱
    被告以金香鎂公司名義參與投標，係獲得陛如公司全體股東之同意云云；然參以
    該證人係與被告同自陛如公司退出後，再共同經營金香鎂公司之業務，其利害與
    共，且證言又為陛如公司另股東甲○○及戊○○所否認，另徵之前開述，以金
    香鎂公司名義得標，對陛如公司只有損害，難有利益可言，衡之常情，與金香鎂
    公司毫無關係之陛如公司股東，焉有同意之可能﹖是該證人所證，亦無足採信。
    綜上所述，本案事證明確，被告背信犯行，洵堪認定。
二、按刑法第三百四十二條第一項之背信罪，以「違背任務之行為，致生損害於本人
    之財產或其他利益」為要件，而所謂「其他利益」，固亦指財產利益而言，但財
    產權益，則涵義甚廣，有係財產上現存權利，亦有係權利以外之利益，其可能受
    害情形更不一致，如使現存財產減少（積極損害），妨害財產之增加，以及未來
    可期待利益之喪失等（消極損害），皆不失為財產或利益之損害（最高法院八十
    七年度臺上字第三七○四號判決意旨參照）。被告受陛如公司之委任，擔任陛如
    公司之總經理，負責為陛如公司處理業務，本應誠實信義謀求陛如公司之利益，
    乃竟另設立金香鎂公司，並為違背其任務之行為，使金香鎂公司以較陛如公司所
    定標價為低之價格得標，而使陛如公司未能得標，自足生損害於陛如公司之利益
    ，故核被告所為，係犯刑法第三百四十二條第一項之背信罪。原審法院因而適用
    刑法第三百四十二條第一項、第二條第一項前段、第四十一條第一項前段，及罰
    金罰鍰提高標準條例第一條前段、第二條規定，審酌被告身為陛如公司之總經理
    ，竟不思誠實信義執行職務，謀求陛如公司全體股東之權益，為圖其與家族成員
    所另設之金香鎂公司之利益，竟不惜損害陛如公司及其他股東之利益，其犯罪之
    動機、目的、手段、智識程度、犯罪所生之損害及其犯後仍飾詞圖卸刑責等一切
    情狀，量處被告有期徒刑六月；並以被告行為後，刑法第四十一條業經總統於九
    十年一月十日公布修正，同年一月十二日生效，將修正前原規定「犯最重本刑為
    三年以下有期徒刑以下之刑之罪，而受六月以下有期徒刑或拘役之宣告，因身體
    、教育、職業或家庭之關係，執行顯有困難者，得以一元以上三元以下折算一日
    ，易科罰金。」公布修正為「犯最重本刑為五年以下有期徒刑以下之刑之罪，而
    受六個月以下有期徒刑或拘役之宣告，因身體、教育、職業、家庭之關係或其他
    正當事由，執行顯有困難者，得以一元以上三元以下折算一日，易科罰金。但確
    因不執行所宣告之刑，難收矯正之效，或難以維持法秩序者，不在此限。併合處
    罰之數罪，均有前項情形，其應執行之刑逾六月者，亦同。」比較修正前、後條
    文規定之結果，以修正後之規定有利於被告，而適用裁判時之法律即修正後之刑
    法第四十一條第一項前段之規定，併諭知易科罰金之折算標準。認事用法並無不
    當，量刑亦堪稱妥適。被告上訴意旨否認犯罪，仍執陳詞，指摘原判決不當，並
    無理由，應予駁回。
據上論斷，應依刑事訴訟法第三百六十八條，判決如主文。
本案經檢察官己○○到庭執行職務。
中      華      民      國      九十一   年       三      月    二十一  日
                                    臺灣高等法院臺中分院刑事第六庭
                                          審判長法  官  李  文  雄
                                                法  官  陳  嘉  雄
                                                法  官  邱  顯  祥
右正本證明與原本無異。
不得上訴。
                                                書記官  陳  桂  芬
中      華      民      國      九十一   年       三      月    二十一  日
                                                                        Ｉ
